臺灣臺南地方法院民事裁定
109年度消債清字第53號
聲  請  人
即  債務人  陳慶義
上列聲請人依消費者債務清理條例聲請清算，本院裁定如下：
    主    文
聲請人陳慶義自民國一一○年二月五日下午五時起開始清算程序
，並命司法事務官進行本件清算程序。
    理    由
壹、程序方面 
一、「為使負債務之消費者得依本條例所定程序清理其債務，以
    調整其與債權人及其他利害關係人之權利義務關係，保障債
    權人之公平受償，謀求消費者經濟生活之更生及社會經濟之
    健全發展，特制定本條例」、「本條例所稱消費者，指五年
    內未從事營業活動或從事小規模營業活動之自然人。前項小
    規模營業指營業額平均每月新臺幣二十萬元以下者。前項所
    定數額，司法院得因情勢需要，以命令增減之」，消費者債
    務清理條例第1條及第2條定有明文。「聲請依本條例所定程
    序清理其債務之債務人，以本條例第二條所稱之消費者為限
    」、「本條例第二條第一項所稱之營業活動，係指反覆從事
    銷售貨物、提供勞務或其他相類行為，以獲取代價之社會活
    動」、「本條例第二條第一項所定之五年期間，自聲請更生
    或清算前一日回溯五年計算之；第二項所定之營業額，以五
    年內之營業總額除以實際營業月數計算之」，消費者債務清
    理條例施行細則第2條第1項、第3條第1項、第4條復有明訂
    。聲請人於聲請時具狀陳稱：其於聲請前5年內未從事營業
    活動等語（見本院109年度消債清字第53號消債卷宗﹝下稱院
    卷﹞第10頁），業據提出與其所述相符之當事人綜合信用報
    告－債務清理條例前置協商專用債權人清冊、勞工保險被保
    險人投保資料表暨其明細等件各1份為佐（本院臺南簡易庭1
    09年度南司消債調字第49號民事聲請事件卷宗﹝下稱調卷﹞第
    48頁、第57頁至第58頁），堪信聲請人為5年內未從事營業
    活動之自然人，屬消費者債務清理條例所稱之消費者。
二、「更生及清算事件專屬債務人住所地或居所地之地方法院管
    轄」、「債務人於法院裁定開始更生程序或許可和解或宣告
    破產前，得向法院聲請清算」、「債務人對於金融機構負債
    務者，在聲請更生或清算前，應向最大債權金融機構請求協
    商債務清償方案，或向其住、居所地之法院或鄉、鎮、市、
    區調解委員會聲請債務清理之調解……協商或調解成立者，債
    務人不得聲請更生或清算。但因不可歸責於己之事由，致履
    行有困難者，不在此限」，消費者債務清理條例第5條第1項
    、第80條前段、第151條第1項及第7項分別定有明文。查聲
    請人未經法院裁定開始更生程序或許可和解或宣告破產等事
    實，有財團法人金融聯合徵信中心當事人綜合信用報告、債
    權人清冊、消債事件查詢作業資料各1份在卷可稽（見調卷
    第45頁至第50頁、院卷第14頁至第20頁、第54頁）。聲請人
    對於台新國際商業銀行股份有限公司（下稱台新銀行）等金
    融機構負債務，向其住所地法院即本院聲請債務清理之調解
    而不成立等情，復經本院依職權核閱本院臺南簡易庭109年
    度南司消債調字第49號民事聲請事件卷宗確認無訛，故聲請
    人因調解不成立而向本院聲請清算，核與上開規定相符，先
    予敘明。
貳、實體方面
一、聲請意旨略以：聲請人對於台新銀行等金融機構及資產公司
    負債總金額約為新臺幣（下同）7,946,372元，聲請人個人
    資產雖尚有存款，惟數額甚微，且以聲請人目前每月收入扣
    除必要支出及扶養費用後，所餘得用以清償債務之金錢已有
    不能清償債務之虞，爰依消費者債務清理條例聲請清算等語
    。
二、按「債務人不能清償債務或有不能清償之虞者，得依本條例
    所定更生或清算程序，清理其債務」、「法院開始清算程序
    之裁定，應載明其年、月、日、時，並即時發生效力」、「
    法院裁定開始更生或清算程序後，得命司法事務官進行更生
    或清算程序」，消費者債務清理條例第3條、第83條第1項、
    第16條第1項前段分別定有明文。
三、茲就聲請人是否不能清償債務或有不能清償債務之虞，悉述
    如下：
  ㈠每月收入
　　聲請人表示：其從事自由業臨時工，每月收入約為24,000元
    等語，並提出收入切結書、107年度及108年度綜合所得稅各
    類所得資料清單、勞工保險被保險人投保資料表暨其明細等
    關於收入之資料各1份為憑（見本院109消債更字第203號消
    債卷宗第39頁、第30頁至第31頁、調卷第57頁至第58頁），
    堪認聲請人之主張為真實。又聲請人除於104年迄至107年間
    領有勞保職業傷害傷病給付共計191,100元、於109年4月24
    日核領行政院疫情紓困補助30,000元、於107年3月14日及22
    日、109年1月16日核領新光人壽保險理賠金共108,548元、
    於107年3月21日核領華南產物保險理賠金1,500元、於109年
    2月5日及11日核領富邦產物保險理賠金共33,512元外，現未
    核領任何給付或社會補助，此有臺南市政府社會局109年9月
    28日南市社助字第1091194293號函、勞動部勞工保險局109
    年9月24日保職傷字第10913025230號函暨其附件、聲請人之
    臺南市鹽水區農會存摺封面暨內頁明細影本各1份在卷可稽
    （見院卷第112頁、第104頁至第111頁、第88頁至第90頁）
    ，然考量傷病給付、保險理賠金係為填補被保險人於意外發
    生之醫療需求及財產損害之補償，於填補損害後，縱有剩餘
    ，亦為數不多；紓困補助款項則係屬一次性領取，不具持續
    性，爰認聲請人所核領之上開款項，均無列入聲請人每月平
    均收入之必要，是其每月償債能力之基礎應以24,000元估算
    ，較為適當。
  ㈡必要支出
　　臺南市政府公告110年度臺南市低收入戶最低生活費用每人
    每月為13,304元，該生活費標準乃係按照政府最近1年平均
    每人消費支出（包括食品費、衣著鞋襪費、房租水電費、家
    居管理費、醫療保健費、交通通訊費、娛樂教育費及雜項支
    出）百分之六十而訂定，對於認定債務人每月必要支出數額
    而言，具有相當高之參考價值及憑信性。又「債務人必要生
    活費用，以最近一年衛生福利部或直轄市政府所公告當地區
    每人每月最低生活費一點二倍定之」，消費者債務清理條例
    第64條之2第1項復有明定。準此，消費者債務清理條例事件
    之債務人每月必要生活費標準應為15,965元【計算式：13,3
    04元×1.2＝15,965元，元以下四捨五入】。聲請人僅主張其
    每月生活必要費用含伙食費7,500元、水電瓦斯費1,640元、
    通訊費616元、交通費用442元、日常生活雜支1,500元，共
    計11,698元，業據其提出財產及收入狀況說明書1份為據（
    見院卷第12頁）。聲請人所主張之每月必要支出費用，顯然
    低於以上開生活費標準核算之數額，衡情聲請人亦無故意低
    報其支出數額致不利於己之理，應堪採信。又因上開生活必
    要費用並未包括社會保險之支出，是以聲請人每月另需支付
    之健保費用，自應列計為生活必要費用。從而，生活必要費
    用應再加計聲請人支出之勞健保費用2,374元【計算式：18,
    992元÷8個月＝2,374元】，此有聲請人所提大台南市水電裝
    置職業工會繳費證明單影本1份可稽（見院卷第52頁）。爰
    認聲請人之生活必要費用應以14,072元【計算式：11,698元
    ＋2,374元＝14,072元】估算為適當。
  ㈢扶養費用
　　⒈聲請人主張其應扶養父親陳○全（姓名年籍均詳卷），並提
      出戶籍謄本5份、親屬系統表1份為佐（見院卷第96頁至第
      100頁、第101頁）。查陳○全之年齡雖已逾法定退休年齡6
      5歲，然其自109年1月起迄今按月領有老年農民福利津貼7
      ,550元、107年度及108年度利息所得均為21,192元，名下
      並有房屋1棟、田賦6筆（財產總額3,990,070元）等情，
      此有臺南市政府社會局109年9月28日南市社助字第109119
      4293號函、勞動部勞工保險局109年9月24日保職傷字第10
      913025230號函、陳○全稅務電子閘門財產所得調件明細表
      等件在卷供稽（見院卷第112頁、第104頁、第62頁至第63
      頁），應堪認定。聲請人固主張其每月需負擔陳○全之扶
      養費用3,000元，然陳○全顯非無資力之人，聲請人復未釋
      明其父親有何不能維持生活而須受扶養之情，故本院尚難
      遽認陳○全確實有受聲請人扶養之必要。
　　⒉聲請人與其兄長、父親共6人，應共同扶養母親陳沈○蘭（
      姓名年籍均詳卷），而陳沈○蘭自109年1月起迄今按月核
      領老年農民福利津貼7,550元，此有戶籍謄本5份、親屬系
      統表1份、臺南市政府社會局109年9月28日南市社助字第1
      091194293號函1份、勞動部勞工保險局109年9月24日保職
      傷字第10913025230號函1份為佐（見院卷第96頁至第100
      頁、第101頁、第112頁、第104頁）。本院審酌聲請人母
      親陳沈○蘭之年齡已逾法定退休年齡65歲，且觀本院依職
      權調取之稅務電子閘門財產所得調件明細表（見院卷第66
      頁至第67頁），可知其除於107年度、108年度分別有利息
      所得4,832元、4,210元外，名下僅有99年出廠之中古汽車
      1輛，然考量陳沈○蘭之上開資產及按月領取之老年農民福
      利津貼應不足以供其維持生活必要支出，而有受聲請人扶
      養之權利及必要。再參以消費者債務清理條例第64條之2
      第2項之規定，經本院以上開必要生活費標準估算，並扣
      除生活扶助費後，聲請人應負擔其母親陳沈○蘭之扶養費
      數額應為1,403元【計算式：（生活費標準－生活扶助費）
      ÷扶養義務人數＝（15,965元－7,550元）÷6≒1,403元，元以
      下四捨五入】。聲請人固表示其每月須分擔母親陳沈○蘭
      之扶養費為3,000元，然聲請人並未提出足以釋明扶養費
      需高達此數額之單據，爰認應以上開扶養費數額即1,403
      元估算，較為妥適。
　　⒊綜上，聲請人每月負擔之扶養費用應為1,403元，逾此範圍
      之主張，要無可採。
  ㈣具體分析
　　聲請人每月可用於清償債務之數額依前論述約為8,525元【
    計算式：每月收入－必要支出－扶養費用＝24,000元－14,072元
    －1,403元＝8,525元】。細繹各債權人陳報本院之債權明細表
    （見調卷第191頁、第103頁、第105頁及第111頁、第113頁
    至第114頁及第127頁、第143頁至第145頁、第149頁），可
    知截至目前聲請人至少積欠之本金債務數額為5,809,678元
    【計算式：4,911,339元（全體金融機構）＋269,754元（萬
    榮行銷股份有限公司）＋234,489元（磊豐國際資產管理股份
    有限公司）＋129,919元（滙誠第一資產管理股份有限公司）
    ＋123,007元（良京實業股份有限公司）＋141,170元（金陽信
    資產管理股份有限公司）＝5,809,678元】，而以聲請人上開
    每月可清償債務數額8,525元推估，聲請人約需681個月即56
    年9個月方能將本金債務清償完畢【計算式：5,809,678元÷8
    ,525元≒681，四捨五入至個位數】。又參以上開債權明細表
    所示，聲請人積欠之債權本金總額為5,809,678元，債權利
    息及違約金則高達13,544,901元，可知部分債務係以相當高
    之利率計收遲延利息及違約金，依聲請人之收入顯難同時負
    擔清償本金、利息及違約金所需之金額。再衡以還款期間聲
    請人與其受扶養人之生活上若有緊急、意外之必要支出，亦
    合於常理，若要聲請人依原先約定之條件清償債務，本院認
    聲請人已有不能清償之虞之情形。另觀諸聲請人所提財產及
    收入狀況說明書、全國財產稅總歸戶財產查詢清單、大湳郵
    局存摺封面暨內頁明細、臺南市鹽水區農會存摺封面暨內頁
    明細、中華民國人壽保險商業同業公會保險業通報作業資訊
    系統資料查詢結果回覆書等資料（見院卷第9頁、調卷第51
    頁、第82頁至第87頁、第88頁至第90頁、第102頁至第103頁
    ），固可知聲請人個人資產尚有存款443元、保單價值準備
    金或解約金，惟本院審酌上開資產價值應遠不足清償聲請人
    積欠之全部債務，是本院認聲請人雖有其他財產卻仍不能清
    償債務之虞，併此敘明。
四、綜上所述，聲請人有不能清償債務之虞，復無消費者債務清
    理條例第6條第3項、第8條或第82條第2項所定駁回清算聲請
    之事由存在。聲請人向本院聲請裁定開始清算，應屬有據，
    爰裁定如主文。
中　　華　　民　　國　　110 　年　　2 　　月　　5 　　日
                    消債法庭  法  官  陳谷鴻
以上正本證明與原本無異。   
本裁定不得抗告。
本裁定已於110年2月5日下午5時公告。　　　　
中　　華　　民　　國　　110 　年　　2 　　月　　5 　　日
                              書記官  曾盈靜